【裁判字號】    97,重訴,59
【裁判日期】    980421
【裁判案由】    侵權行為損害賠償
【裁判全文】
臺灣苗栗地方法院民事判決              97年度重訴字第59號
原      告  乙○○
                        號
            丙○○
            丁○○
            戊○○
共      同
訴訟代理人  張智宏律師
複  代理人  己○○
被      告  甲○○
上列當事人間請求侵權行為損害賠償事件，本院於民國98年4 月
7日言詞辯論終結，判決如下：
    主  文
被告應給付原告乙○○新臺幣壹佰陸拾萬壹仟壹佰零玖元，及自
民國九十七年八月二日起至清償日止，按年息百分之五計算之利
息。
被告應給付原告丙○○新臺幣陸拾貳萬伍仟元，及自民國九十七
年八月二日起至清償日止，按年息百分之五計算之利息。
被告應給付原告丁○○新臺幣陸拾貳萬伍仟元，及自民國九十七
年八月二日起至清償日止，按年息百分之五計算之利息。
被告應給付原告戊○○新臺幣陸拾貳萬伍仟元，及自民國九十七
年八月二日起至清償日止，按年息百分之五計算之利息。
原告其餘之訴駁回。
訴訟費用由被告負擔三分之一，餘由原告負擔。
本判決原告勝訴部份，於原告乙○○以新臺幣伍拾參萬元、原告
丙○○以新臺幣貳拾壹萬、原告丁○○以新臺幣貳拾壹萬元、原
告戊○○以新臺幣貳拾壹萬元分別為被告供擔保後，各得假執行
。
原告其餘假執行之聲請駁回。
    事實及理由
壹、程序方面：
一、按訴之變更或追加，非經他造同意，不得為之，但擴張或減
    縮應受判決事項之聲明者，不在此限，民事訴訟法第255 條
    第1 項第3 款定有明文。本件原告起訴之聲明原為：(1)被告
    應給付原告乙○○新臺幣（下同）4,337,659 元；(2)被告應
    給付原告丙○○2,000,000 元；(3)被告應給付原告丁○○2,
    000,000 元；(4)被告應給付原告戊○○2,000,000 元，及均
    自起訴繕本送達之翌日即民國97年8 月2 日起至清償日止，
    按年息百分之5 計算之利息。嗣於97年8 月27日具狀變更聲
    明為：(1)被告應給付原告乙○○5,018,536 元，及其中4,38
    7,659 元自起訴繕本送達之翌日即97年8 月2 日起，其中63
    0,877 元自擴張訴之聲明狀繕本送達被告翌日即97年8 月28
    日起，均自清償日止，按年息百分之5 計算之利息；(2)被告
    應給付原告丙○○2,000,000 元、原告丁○○2,000,00 0
    元、原告戊○○2,000,000 元，及均自起訴繕本送達之翌日
    即97年8 月2 日起至清償日止，按年息百分之5 計算之利息
    。原告復於本院審理中之98年3 月13日減縮訴之聲明為(1)被
    告應給付原告乙○○4,588,206 元，及其中4,387,659 元自
    起訴繕本送達之翌日即97年8 月2 日起，其中200,547 元自
    擴張訴之聲明狀繕本送達被告翌日即97年8 月28日起，均自
    清償日止，按年息百分之5 計算之利息；(2)被告應給付原告
    丙○○1,625,000 元、原告丁○○1,625,000 元、原告戊○○1,625,000 元，及均自起訴繕本送達之翌日即97年8 月2
    日起至清償日止，按年息百分之5 計算之利息。經查上開變
    更核屬擴張、減縮應受判決事項之聲明，揆諸上揭規定，自
    應准許。
貳、實體方面：
一、原告起訴主張：
  (一)被害人傅學榮於96年10月23日16時55分許，駕駛車號AU-683
    7 號自小客車沿台13線由北往南行駛，至苗栗縣三義鄉湖
    村台13線湖高架橋上時，遭剛自裕隆汽車製造股份有限公
    司下班而沿台13線由南往北行駛，由被告所駕駛車號1502-K
    Y 號自小客貨車自對向車道駛入而撞及（以下簡稱系爭車禍
    ），致被害人傅學榮所駕駛自小客車嚴重受損，被害人傅學
    榮並因此受有腹部鈍挫傷合併內部臟器損傷出血等重傷害，
    經送醫治療數日後，不幸於96年11月5 日14時死亡。被告因
    上開過失致死犯行，業經本院以98年度交易字第16號判處被
    告有期徒刑6 月，如易科罰金以新台幣1,000 元折算1 日罪
    刑確定在案。
  (二)按因故意或過失不法侵害他人之權利者，負損害賠償責任；
    違反保護他人之法律，致生損害於他人者，負賠償責任，民
    法第184 條第1 、2 項分別定有明文；次按，汽車行駛時，
    駕駛人應注意車前狀況及兩車併行之間隔，並隨時採取必要
    之安全措施，道路交通安全規則第94條第3 項定有明文；復
    按，汽車在雙向二車道行駛時，應依左列規定：在劃有分向
    限制線之路段，不得駛入來車之車道內，道路交通安全規則
    第97條第2 款亦有明文。經查，被告於駕駛汽車時，自應注
    意車前狀況並隨時採取必要之安全措施，且亦應注意在劃有
    分向限制線之路段，不得駛入來車之車道內，以防止發生危
    險事故，而依當時情況並無不能注意之情形，惟竟疏於注意
    車前狀況甚將車駛入來車之車道內，致撞及被害人傅學榮所
    駕駛之自小客車，而本案經台灣苗栗地方法院檢察署（以下
    簡稱苗栗地檢署）囑託臺灣省竹苗區車輛行車事故鑑定委員
    會鑑定，作成「一、甲○○駕駛自小客貨車在劃有分向限制
    線路段駛入來車道與對向車輛發生撞擊為肇事原因。二、傅
    學榮駕駛自小客車措手不及無肇事因素」之鑑定意見書；復
    經苗栗地檢署囑託逢甲大學車輛行車事故鑑定研究中心鑑定
    ，作成「一、甲○○駕駛1502－KY號自用小貨車跨越道路中
    央分隔線行駛，為肇事原因。二、傅學榮駕駛之AU－6837號
    小客車無肇事原因」之鑑定報告，均足徵被告對於系爭車禍
    之發生顯有重大過失，且應負完全過失責任。再者，被告駕
    駛自小客貨車未盡其防範危險發生之注意義務，並因而肇事
    致被害人傅學榮死亡，亦足徵被告前揭過失行為與被害人傅
    學榮死亡結果間顯有相當之因果關係。綜上，被告之過失行
    為顯已構成侵權行為要件而應負損害賠償責任。
  (三)復按，不法侵害他人致死者，對於支出醫療及增加生活上需
    要之費用，或殯葬之人亦應負損害賠償責任；被害人對於第
    三人負有法定扶養義務者，加害人對於該第三人亦應負損害
    賠償責任；不法侵害他人致死者，被害人之父母、子女及配
    偶雖非財產上之損害，亦得請求賠償相當之金額，民法第19
    2 條第1 、2 項、第194 條分別定有明文。經查，原告乙○○為被害人傅學榮之配偶、原告丙○○、丁○○及戊○○等
    3 人（以下簡稱原告丙○○等3 人）為被害人傅學榮之子女
    ，則原告自得依民法第192 條及第194 條之規定，分別向被
    告請求損害賠償，茲就原告等人所求償之項目及金額臚列如
    后：
    (1)醫療及必要費用：自被害人傅學榮96年10月23日車禍受傷
      起至96年11月5 日傷重不幸死亡止，共支出醫療及必要費
      用131,439 元，扣除被告保險公司已給付之醫療費用55,3
      30元後，原告乙○○共支出醫療及必要等費用76,109元。
    (2)殯葬費用：原告乙○○因被害人傅學榮車禍死亡，共支出
      殯葬費用849,438 元。
    (3)法定扶養費：按夫妻互負扶養之義務，其負扶養義務之順
      序與直系血親卑親屬同，其受扶養權利之順序與直系血親
      尊親屬同，民法第1116之1 條定有明文。經查，原告乙○○為系爭車禍被害人傅學榮之配偶，依前揭規定所示，該
      被害人對於原告乙○○負有法定扶養義務，則原告乙○○
      自得向被告請求扶養費用。茲依台灣地區93年簡易生命表
      及霍夫曼計算法以95年度扶養親屬寬減額70歲以下每人每
      年77,000元，超過70歲每人每年115,500 元為據，原告乙○○於被害人傅學榮死亡時為47歲，其平均餘命為34年，
      則其可請求之金額為215,637 元（77,000元×15.0000000
      0 ＋115, 500元×8.00000000＝2,150,637 元），惟被害
      人傅學榮尚有3 名子女，故原告乙○○可向被告請求之扶
      養費用為537,659 元（2,150,637 元÷4 人＝537,659 元
      ）。
    (4)慰撫金：原告乙○○為被害人傅學榮之配偶，與被害人感
      情甚篤，且原告乙○○已擔任4 屆苗栗縣三義鄉鄉民代表
      會代表及2 屆代表會副主席，現仍為苗栗縣三義鄉鄉民代
      表會代表，社會地位甚高。而被害人傅學榮生前係以篆刻
      大型藝術品為業，且在藝術界亦享有極高之知名度，突遇
      此變故，讓藝術界驟失一位才子，對原告乙○○而言，亦
      喪失陪伴一生之摯愛，實為人間至哀，其所受之精神上之
      痛苦甚鉅，且被告迄今不但未與原告等人和解，甚對系爭
      車禍發生否認有過失，加重原告乙○○之痛苦，原告乙○○爰請求3,500,000 元之非財產上之損害，以資撫慰。再
      者，原告丙○○等3 人之父即被害人傅學榮辛苦栽培原告
      丙○○等3 人成年，所花心血難以估計，即至享受天倫之
      時及盡奉養義務時，竟突遭此遽變，原告丙○○等3 人面
      對黑髮人送白髮人，其精神上所受傷痛實無法以筆墨形容
      ，參諸原告丙○○學歷為大專畢業、丁○○學歷為屏科大
      研究所、戊○○學歷為大學肆業，及被告目前任職裕隆公
      司收入豐厚且亦有不動產等情，原告丙○○等3 人乃各請
      求200 萬元之非財產上損害，以資撫慰。
    (5)綜上，扣除強制險理賠1,500,000 元部分，由原告4 人請
      求金額平均各減縮375,000 元後，合計被告應賠償原告乙○○4,138,768 元；另應賠償原告丙○○等3 人各1,625,
      000 元。
  (四)為此，原告等4 人爰依侵權行為損害賠償之法律關係，請求
    被告賠償等語，並聲明：(1)被告應給付原告乙○○4,588,20
    6 元，及其中4,387,659 元自起訴繕本送達之翌日即97年8
    月2 日起，其中200,547 元自擴張訴之聲明狀繕本送達被告
    翌日即97年8 月28日起，均自清償日止，按年息百分之5計
    算之利息；(2)被告應給付原告丙○○1,625,000 元、原告丁○○1,625,000 元、原告戊○○1,625,000 元，及均自起訴
    繕本送達之翌日即97年8 月2 日起至清償日止，按年息百分
    之5 計算之利息。(3)並陳明願供擔保，請准宣告假執行。
  (五)對被告所為抗辯之陳述：系爭車禍業經臺灣省竹苗區車輛行
    車事故鑑定委員會及逢甲大學鑑定，均認本件肇責係被告，
    而臺灣省車輛行車事故覆議鑑定委員會97年5 月27日函覆本
    院地檢署之內容與本案被告肇責無關；而據證人蔡德裕在警
    訊中所述，其並未目擊到系爭車禍發生的整個過程，被告所
    為抗辯顯然與事實不符而不足採；另逢甲大學的鑑定係根據
    現場路況及卷附資料本於專業所做成之鑑定，應足以作為本
    件審理之參考依據。
二、被告則以：依據證人蔡德裕在偵查中所述，是對向車道的車
    偏過來伊的車道，伊為了閃避還是撞到了，而且是在其行駛
    的北上車道撞到的，依照臺灣省車輛行車事故覆議鑑定委員
    會97年5 月27日函覆苗栗地檢署之內容可知，過失不見得在
    伊；又當地是稍微轉彎的上坡道路，逢甲大學的鑑定報告以
    電腦在直線的狀況下模擬平面道路是錯誤的；且伊縱有過失
    ，也已盡量避免，原告請求金額太高，沒有能力賠償，一般
    殯葬費用，也只有30至40萬元等語置辯。並聲明：原告之訴
    駁回。
三、本件原告主張被告於96年10月23日16時55分許，駕駛車號15
    02-KY 號自用小客貨車，沿台13線道路由南往北行駛，行經
    苗栗縣三義鄉湖村湖高架橋時，本應注意汽車在未劃設
    慢車道之雙向二車道行駛時，在劃有分向限制線之路段，不
    得駛入來車之車道內，而依當時為日間，天候為晴，路面乾
    燥無缺陷，亦無障礙物，並無不能注意之情事，因見對向由
    被害人傅學榮駕駛之車號AU-6837 號自用小客車，在即將會
    車之際，有往被告行駛之北向車道靠近之情形，被告為求閃
    避，竟貿然跨越分向限制線，侵入被害人傅學榮行駛之南向
    車道。而被害人傅學榮為閃避此一情況，隨即往左偏移，但
    仍未閃過，造成兩車右前車頭部分碰撞，訴外人傅學榮並因
    此受有腹部鈍挫傷合併內部臟器損傷出血等重傷害，經送醫
    治療數日後，仍因敗血性休克合併多重器官衰竭，不幸於96
    年11月5 日14時死亡。被告因上開過失致死犯行，業經本院
    以98年度交易字第16號刑事判決判處被告有期徒刑6 月，如
    易科罰金以1,000 元折算1 日罪刑確定在案等情，業據原告
    提出本院98年度交易字第16號刑事判決附卷可參（見卷第15
    9 、160 頁），且被告於前開本院刑事庭審理中已自承上述
    犯罪事實，亦據本院依職權調取前開刑事卷宗查閱無訛。另
    參以本件肇事責任經臺灣省竹苗區車輛行車事故鑑定委員會
    鑑定結果，認「一、甲○○駕駛自小客貨車在劃有分向限制
    線路段駛入來車道與對向車輛發生撞擊為肇事原因。二、傅
    學榮駕駛自小客車措手不及無肇事因素」，有臺灣省竹苗區
    車輛行車事故鑑定委員會函附鑑定意見書在卷可按（詳本院
    卷第13至16頁）。且逢甲大學車輛行車事故鑑定研究中心就
    本件肇事責任鑑定結果，亦認「一、甲○○駕駛15 02 －KY
    號自用小貨車跨越道路中央分隔線行駛，為肇事原因。二、
    傅學榮駕駛之AU－6837號小客車無肇事原因」，亦有苗栗地
    檢署函覆本院之逢甲大學車輛行車事故鑑定研究中心行車事
    故鑑定報告書附卷可憑（詳本院卷第117 至123 頁），堪信
    原告前開主張為真實。被告雖以依照臺灣省車輛行車事故覆
    議鑑定委員會97年5 月27日函覆本院地檢署之內容可知，過
    失不見得在被告等語置辯。惟查上開委員會覆議結果，僅表
    示本件因肇事實情不明，未便遽予明確覆議，並未提供其認
    為肇事過程究竟為何之專業意見，尚難採為對被告有利之證
    據。又依訴外人蔡德裕在警訊中所述，其並未目擊到系爭車
    禍發生之整個過程，亦難資為被告有利之證據。另被告空言
    否認逢甲大學之鑑定結果，又未能就其前開所辯舉證證明，
    自難憑信。是被告前開所辯，尚無足採。
四、按因故意或過失，不法侵害他人之權利者，應負損害賠償責
    任；汽車、機車或其他非依軌道行駛之動力車輛，在使用中
    加損害於他人者，駕駛人應賠償因此所生之損害；不法侵害
    他人致死者，對於支出醫療費及增加生活上需要之費用或殯
    葬費之人，亦應負損害賠償責任；又不法侵害他人致死者，
    被害人之父、母、子、女及配偶，雖非財產上之損害，亦得
    請求賠償相當之金額。民法第184 條第1 項前段、第191 條
    之2 前段、第192 條第1 項、第194 條分別定有明文。經查
    ，原告乙○○為被害人傅學榮之配偶，原告丙○○等3 人為
    被害人傅學榮之子女之事實，為被告所不爭執，並有戶籍謄
    本在卷可稽（見卷第8 、9 頁），則依上開規定，原告自得
    請求被告賠償渠等所受之損害，茲將原告請求被告賠償之金
    額是否有理由，分述如下：
  (一)醫療及必要費用：原告乙○○主張其自被害人傅學榮96年10
    月23日車禍受傷起至96年11月5 日傷重不幸死亡止，共支出
    醫療及必要費用131,439 元，扣除被告保險公司已給付之醫
    療費用55,330元後，共支出醫療及必要等費用76,109元等情
    ，業據提出大千綜合醫院醫療費用收據、台中榮民總醫院醫
    療費用及診斷書收費收據、被害人傅學榮住院期間探病交通
    費收據、醫療用品發票、汽車拖吊費收據（詳卷第43至56頁
    ）等件為證，並為被告所不爭執，且依前開單據所示，亦堪
    認係因系爭車禍而支出之必要醫療費用，及因系爭車禍而增
    加之支出。是原告乙○○此部分之請求於76,109元範圍內，
    為有理由，應予准許。逾此範圍，則屬無據，應予駁回。
  (二)殯葬費用：本件原告乙○○因被害人傅學榮之死亡而支出之
    殯葬費用，業據兩造於言詞辯論中同意以400,000 元計算，
    （詳見本院98年3 月13日言詞辯論筆錄，卷第144 頁），是
    原告乙○○請求被告賠償殯葬費用400,000 元，為有理由，
    應予准許。逾此範圍，則屬無據，應予駁回。
  (三)法定扶養費：按被害人對於第三人負有法定扶養義務者，加
    害人對於該第三人，亦應負損害賠償責任，民法第192 條第
    2 項定有明文。次按74年6 月3 日修正公布之民法第1116條
    之1 規定，夫妻互負扶養之義務，其負扶養義務之順序與直
    系血親卑親屬同，其受扶養權利之順序與直系血親尊親屬同
    。夫妻互受扶養權利之順序，既與直系血親尊親屬同，自不
    以無謀生能力為必要。從而夫妻之一方因交通事故死亡時，
    他方自得依民法第192 條第2 項規定，向加害人請求扶養費
    損害賠償，但依民法第1117條規定，仍須以不能維持生活者
    為限，始得請求加害人賠償（最高法院87年度台上字第2727
    號裁判意旨參照）。經查，被害人傅學榮為原告乙○○之配
    偶，原告乙○○為49年12月5 日生，親民工商專科學校畢業
    ，目前任職苗栗縣三義鄉鄉民代表，月收入52,525元，名下
    有土地5 筆、房屋1 棟、汽車2 輛、基金受益憑證總價額1,
    792,613 元、存款1,701,547 元，業據原告乙○○陳明在卷
    （詳本院卷第164 至167 頁），則依原告乙○○之年齡、學
    經歷及現有財產狀況觀之，尚非不能維持生活，應堪認定。
    從而，依前開說明，原告乙○○請求被告賠償法定扶養費53
    7,659 元，自屬無據。
  (四)慰撫金部分：非財產上損害之慰撫金數額，究竟若干為適當
    ，應斟酌兩造身分、地位、經濟狀況、加害程度及其他各種
    情形，俾為審判之依據（最高法院86年度臺上字第511 號、
    第3537號判決意旨參照）。本件因被告之侵權行為，致原告
    乙○○喪偶，原告丙○○等3 人喪父，自此天人永隔，難重
    圓天倫之樂，則渠等精神上受有相當之痛苦，自堪認定。查
    原告乙○○為親民工商專科學校畢業，目前任職苗栗縣三義
    鄉代表，月收入52,525元，名下有土地5 筆、房屋1 棟、汽
    車2 輛、基金受益憑證總價額1,792,613 元、存款1,701,54
    7 元，已如前述；另原告丙○○係國立臺中技術學院專科畢
    業，目前任職苗栗縣通霄地政事務所測量助理，月收入31,3
    60元，名下有共有土地6 筆、房屋1 棟；原告丁○○現為國
    立屏東科技大學碩士班學生，無收入，名下有共有土地6 筆
    、房屋1 棟；原告戊○○為永達技術學院肄業，目前任職於
    智源科技公司，月收入22,000元，名下有土地1 筆、房屋1
    棟。而被告國中畢業，目前任職於裕隆汽車股份有限公司，
    月收入約36,000元，名下有房屋1 棟，土地1 筆，公告現值
    合計約69萬餘元，惟上開不動產現均有貸款，每月應分期攤
    還25,183元，且尚須扶養母親、二名幼兒及無工作之配偶等
    情，業據兩造陳明在卷（詳卷第145 至153 頁、第157 至17
    0 頁）。本院審酌兩造身分地位、經濟狀況及原告所受痛苦
    等一切情狀，認為原告乙○○請求之精神上損害應以1,500,
    000 元、原告丙○○等3 人請求之精神上損害應以1,000,00
    0 元為適當，原告逾此數額之請求，顯屬過高，核屬無據。
  (五)綜上，原告乙○○共計受有1,976,109 元之損害；原告丙○○等3 人則分別受有1,000,000 元之損害。又本件原告已領
    取強制險理賠1,500,000 元，並由原告4 人平均各受領375,
    000 元等情，既據原告自承在卷，則依強制汽車責任保險法
    第32條規定，被告自得扣除之。是原告乙○○得請求被告賠
    償之金額為1,601,109 元，原告丙○○等3 人得向被告請求
    賠償之金額則分別為625,000 元。
五、從而，原告依侵權行為損害賠償之法律關係，請求被告給付
    原告乙○○1,601,109 元、給付原告丙○○等3 人各625,00
    0 元，及均自起訴繕本送達之翌日即97年8 月2 日起至清償
    日止，按年息百分之5 計算之利息，為有理由，應予准許；
    逾此部分之請求，則屬無據，應予駁回。
六、本件原告勝訴部分，原告陳明願供擔保請准宣告假執行，核
    無不合，爰酌定相當擔保金額，併准許之；至於原告敗訴部
    分，其假執行之聲請即失所附麗，應予駁回。
七、本件事證已臻明確，兩造其餘主張、陳述與舉證，經審酌與
    本院前開判斷不生影響，爰不再予逐一論述，附此敘明。
八、訴訟費用負擔及假執行宣告之依據：民事訴訟法第79條、第
    390 條第2 項。
中    華    民    國    98    年    4     月    21    日
                  民事庭法  官  王萬金
以上正本係照原本作成。
如對本判決上訴，須於判決送達後20日內向本院提出上訴狀。
                        書記官  劉碧雯
中    華    民    國    98    年    4     月    21    日


司法院資訊處製作；財團法人民間司法改革基金會備份。
